最  高  行  政  法  院  判  決
109年度年上字第347號
上  訴  人  黃渼惠等343人（姓名及住所詳如附表所示）
共      同
訴訟代理人  朱敏賢  律師
            陳昱成  律師
            陳新傑  律師
被 上訴 人  銓敘部                                  
代  表  人  周志宏              
訴訟代理人  邱德明              
            張家祥              
被 上訴 人  教育部                                 
代  表  人  潘文忠              
上列當事人間有關年金改革事務事件，上訴人對於中華民國109
年10月20日臺北高等行政法院108年度年訴字第913號判決，提起
上訴，本院判決如下：
　　主  文
上訴駁回。
上訴審訴訟費用由上訴人負擔。　　
　　理  由
一、原審原告梁明識（原判決附表編號190）於原判決於民國109
    年10月20日宣判後，於同年月29日死亡，其於原審選任之訴
    訟代理人以其名義提起上訴。茲據梁明識之繼承人梁高仙女
    、梁家賓、梁芝蓉於110年2月5日具狀，向本院聲明承受訴
    訟，核無不合，爰予敘明。
二、上訴人均為退休公務人員及公立學校退休教職員（附表所示
    上訴人編號1至337為退休公務人員，上訴人編號338至341為
    公立學校退休教職員），前分別經被上訴人銓敘部依84年施
    行之公務人員退休法（下稱舊退休法，於107年11月21日廢
    止）及被上訴人教育部依85年修正施行之學校教職員退休條
    例（下稱舊退休條例，於108年4月24日廢止），核定於107
    年6月30日前退休生效，並支（兼）領月退休金、一次退休
    金（下稱前處分）。嗣被上訴人銓敘部及教育部分別依106
    年8月9日公布、107年7月1日施行之公務人員退休資遣撫卹
    法（下稱新退撫法）第34、36、37、39條及公立學校教職員
    退休資遣撫卹條例（下稱新退撫條例）第34、36、37、39條
    等規定，以如原判決附表所示日期、文號之函文及所附退休
    （職）所得重新計算附表（下稱原處分），重新計算其等自
    107年7月1日起之每月退休所得。上訴人不服，循序提起行
    政訴訟，並聲明：復審決定及原處分均撤銷。案經臺北高等
    行政法院（下稱原審）以其訴顯無理由，不經言詞辯論，逕
    以108年度年訴字913號判決（下稱原判決）駁回。上訴人仍
    不服，遂提起本件上訴，聲明：1.原判決廢棄。2.上開廢棄
    部分，原處分及復審決定均撤銷。
三、上訴人之起訴主張、被上訴人於原審之答辯暨聲明，均引用
    原判決所載。
四、原審駁回上訴人之第一審之訴，係以：（一）個案審理應適
    用之法律，倘經司法院大法官作成合憲解釋，行政法院因受
    解釋拘束，即須以經大法官認為合憲之法律作為審判依據，
    已無就該法律是否違憲為審查之可能。故上訴人之起訴所爭
    議者，如僅係行政處分作成所依據之法律是否違憲，該法律
    嗣經有權解釋之司法院作成合憲解釋者，行政法院既應依解
    釋意旨而為裁判，上訴人之以行政處分所根據法律係屬違憲
    為由，所提訴訟，在法律上顯無可能獲得勝訴判決，行政法
    院得不經言詞辯論，逕以判決駁回之。（二）司法院於108
    年8月23日作成釋字第782號解釋及釋字第783號解釋，司法
    院釋字第782號解釋認新退撫法第7條第2項規定無涉法律不
    溯及既往原則及工作權之保障，亦未牴觸比例原則，與憲法
    保障人民財產權之意旨尚無違背；第4條第6款、第39條第2
    項規定，與憲法保障服公職權、生存權之意旨尚無違背；第
    4條第4、5款、第18條第2、3款、第36至38條及第39條第1項
    規定，無涉法律不溯及既往原則，亦與信賴保護原則、比例
    原則尚無違背；司法院釋字第783號解釋認新退撫條例第8條
    第2項規定無涉法律不溯及既往原則及工作權之保障，亦未
    牴觸比例原則，與憲法保障人民財產權之意旨尚無違背；第
    4條第6款、第39條第2項規定，與憲法保障生存權及教育工
    作者生活之意旨尚無違背；第4條第4、5款、第19條第2、3
    款、第36至38條及第39條第1項規定，無涉法律不溯及既往
    原則，與信賴保護原則、比例原則尚無違背。（三）原審應
    受司法院釋字第782號解釋及釋字第783號解釋意旨拘束，上
    訴人主張上述規定違反法律不溯及既往原則、信賴保護原則
    、誠信原則、平等原則、比例原則、法律保留原則等憲法原
    則，並侵害上訴人之憲法第15條所保障之財產權、憲法第18
    條所保障退休金權利，被上訴人據以作成原處分，係屬違法
    云云，顯屬無憑。（四）查原處分係在新退撫法及新退撫條
    例公布後之107年4至6月間作成，其規制效力自所適用之相
    關條文於107年7月1日施行時起發生，為附有始期之行政處
    分，符合行政程序法第93條第1項、第2項第1款等規定，且
    與中央法規標準法第14條規定無違。次查原處分將前處分審
    定之上訴人之退休所得予以變更，係因前處分所依據之舊退
    休法及舊退休條例事後因新退撫法及新退撫條例施行而廢止
    所致，且被上訴人依新退撫法及新退撫條例規定，就上訴人
    未完結之繼續性退休給與法律關係，另為計算審定，係為達
    成新退撫法及新退撫條例所追求高於上訴人之個人信賴保護
    之公益所必要，合於行政程序法第123條第4款規定。是前處
    分之存續力於經原處分變更原規制內容部分，業經廢止而不
    存在，上訴人主張被上訴人依新退撫法及新退撫條例等相關
    規定作成原處分，違反前處分之存續力云云，顯非有據。（
    五）基上，上訴人各主張於法有違，而訴請撤銷原處分及駁
    回其等對原處分所提訴願之決定，依前開各節說明，顯不足
    採。此外，被上訴人等據以作成原處分之事實，除與卷附資
    料相符外，亦為兩造所不爭，自可信實，故本件訴訟無須經
    調查程序，即足認原處分並無違法，復審決定予以維持，亦
    無不合。上訴人提起本件撤銷訴訟顯然不能獲得勝訴之判決
    ，在法律上顯無理由，爰不經言詞辯論，逕以判決駁回之。
五、本院經核原判決駁回上訴人在原審之訴，並無違誤，茲就上
    訴理由再予論述如下：
  ㈠憲法第16條所定人民之訴訟權，乃人民於其權利受侵害時，
    得向司法機關訴請救濟之制度性保障。行政訴訟旨在確保人
    民之訴訟權，進而貫徹人民之各項實體的權利，而且此類實
    體權利為憲法相關基本權利條款所保障，具有濃厚的基本人
    權保障與法治國之價值，因此法院踐行訴訟程序須符合正當
    法律程序原則，使人民受公開、公平、公正之審判，為人民
    之訴訟權受憲法保障之核心領域。行政訴訟法第188條第1項
    規定：「行政訴訟除別有規定外，應本於言詞辯論而為裁判
    。」同條第2項規定：「法官非參與裁判基礎之辯論者，不
    得參與裁判。」及同法第189條第1項規定：「行政法院為裁
    判時，應斟酌全辯論意旨及調查證據之結果，依論理及經驗
    法則判斷事實之真偽。但別有規定者，不在此限。」即在貫
    徹言詞審理原則及直接審理原則之精神；但另方面言之，行
    政訴訟畢竟涉及組織、人員、經費之花費，其設計必須有一
    定之效能、效率考量。行政訴訟法為提供人民「有效之權利
    救濟」，避免濫用司法資源，乃配合各種紛爭性質、原告訴
    訟請求以及法院裁判方式，建立不同之訴訟類型，使原告在
    具備一定要件時，得請求行政法院，對其與被告之法律爭議
    ，以適當內容及效力之裁判，予以公允，並且經濟、迅速、
    有效之解決。是以為求兩造之法律爭議，能得以公允、經濟
    、迅速、有效之解決，原告之訴如經法院認有訴訟要件欠缺
    而無從補正之情形時，依行政訴訟法第107條第1項規定，應
    以裁定駁回之。如依其所訴事實，在法律上顯無理由者，依
    同法第107條第3項規定，則得不經言詞辯論，逕以判決駁回
    ，此即為同法第188條第1項之「別有規定」，因而得例外不
    經言詞辯論而為裁判。是以，倘原告之訴，依其所訴之事實
    ，並無證據有待調查審認，亦無法律上問題有待釐清，在法
    律上顯然不能獲得勝訴判決，即足以判斷在法律上顯無理由
    ，為避免徒增當事人勞費及無謂耗損司法資源，自無進行無
    實質意義之言詞辯論程序之必要，以符訴訟經濟之原則。凡
    此，係為貫徹有效之權利救濟原則所為之必要程序設計。蓋
    憲法上訴訟權保障，既非單一面向由原告角度觀察，僅就其
    最佳利益為無限上綱之救濟程序，而應兼顧訴訟資源之有限
    性，在一定條件下（訴訟要件欠缺以及顯無理由），限制其
    後續程序之進行，以免侵奪其他國民向法院求為有效權利救
    濟之資源，更非於法律見解充分溝通而結果明確之情況下，
    仍進行無謂、冗長且不可能變更訴訟結果之言詞辯論程序，
    致失正當程序之真義。換言之，於訴訟符合例外一定條件情
    形下，應替代以經由權衡後之法律保護，賦予行政法院迅速
    明確之公平裁判義務，儘速安定法秩序，建立當事人間，乃
    至整體社會後續各項活動之法律基礎。
  ㈡按憲法第78條規定：「司法院解釋憲法，並有統一解釋法律
    及命令之權。」同法第173條規定：「憲法之解釋，由司法
    院為之。」同法第171條第2項規定：「法律與憲法有無牴觸
    發生疑義時，由司法院解釋之。」同法第79條第2項規定：
    「司法院設大法官若干人，掌理本憲法第78條規定事項……」
    是解釋法律牴觸憲法而宣告其為無效，乃專屬司法院大法官
    之職掌。司法院依上開規定所為之解釋，有拘束全國各機關
    及人民之效力，各機關處理有關事項，應依解釋意旨為之，
    違背解釋之判例，當然失其效力，亦經司法院釋字第185號
    解釋宣示在案。上開解釋所稱之全國各機關，當然包含法院
    在內。次按法官依據法律獨立審判，憲法第80條定有明文，
    故依法公布施行之法律，法官應以其為審判之依據，不得認
    定法律為違憲而逕行拒絕適用；又該法律如經司法院作成解
    釋宣告未違憲，依前段之說明，法院亦自應受其拘束，於審
    理個案時，依解釋意旨為之；且於該解釋作成後，如無因憲
    法或相關法律有所修正，或相關社會情事已有重大變更，而
    有重行認定與判斷之必要，並聲請經司法院再作成變更或補
    充之解釋，應不許法院或其他任何人民或機關持歧異之見解
    不予遵守。
  ㈢經查，附表編號1至337之上訴人為退休公務人員，編號338至
    341之上訴人為公立學校退休教職人員。上開退休公務人員
    及公立學校退休教職人員於107年6月30日前，分別經被上訴
    人依舊退休法及舊退休條例核定退休。嗣被上訴人依新退撫
    法第34條、第36條、第37條、第39條及新退撫條例第34條、
    第36條、第37條、第39條等規定，以原處分分別重新審定附
    表上訴人之每月退休所得，為原審確定之事實。上訴人於原
    審起訴時對於原處分所為事實之認定及適用新退撫法及新退
    撫條例之結果本身均不爭執，所爭執者僅係據以作成原處分
    之新退撫法及新退撫條例是否違反法律不溯及既往原則、信
    賴保護原則、比例原則等憲法諸多原則及憲法第15條保障人
    民財產權之意旨，而有違憲之問題。然原審業已論明，立法
    委員林德福等38人因行使職權，認新退撫法及新退撫條例違
    反法律不溯及既往原則、信賴保護原則及比例原則，侵害受
    規範對象受憲法保障之財產權、生存權、服公職權、工作權
    及平等權，聲請解釋。分別經司法院於108年8月23日作成釋
    字第782號及第783號解釋，司法院釋字第782號解釋認「退
    撫給與因財源不同有不同保障」、「調降非屬一次性之退撫
    給與，無涉法律不溯及既往原則」、「調降原退撫給與，無
    違信賴保護原則、比例原則」，新退撫法第7條第2項規定無
    涉法律不溯及既往原則及工作權之保障，亦未牴觸比例原則
    ，與憲法保障人民財產權之意旨尚無違背；同法第4條第6款
    、第39條第2項規定，與憲法保障服公職權、生存權之意旨
    尚無違背；同法第4條第4款、第5款、第18條第2款、第3款
    、第36條、第37條、第38條及第39條第1項規定，無涉法律
    不溯及既往原則，與信賴保護原則、比例原則尚無違背；司
    法院釋字第783號解釋認「退撫給與因財源不同有不同保障
    」、「調降非屬一次性之退撫給與，無涉法律不溯及既往原
    則」、「調降原退撫給與，無違信賴保護原則、比例原則」
    ，新退撫條例第4條第6款、第39條第2項與憲法保障生存權
    及教育工作者生活之意旨尚無違背；同條例第4條第4款、第
    5款、第19條第2款、第3款、第36條、第37條、第38條及第3
    9條第1項規定，無涉法律不溯及既往原則，與信賴保護原則
    、比例原則尚無違背，而作成合憲解釋，依憲法第78條及司
    法院釋字第185號解釋意旨，全國各機關及人民均應受司法
    院解釋效力之拘束，原審亦自應受其拘束，上訴人對於被上
    訴人所提之訴在法律上顯無理由等語。茲公務人員退撫給與
    案及公立學校教職員退撫給與案之法律是否違憲之爭議，因
    司法院作成釋字第782號解釋及第783號解釋，已成定論，即
    被上訴人據以作成原處分之相關規定並無牴觸憲法而無效。
    則上訴人之訴在法律上顯無理由，為避免徒增當事人勞費與
    無謂耗損司法資源，自無必要進行不具實質意義之言詞辯論
    程序。是原審以上訴人在原審之訴為無理由予以駁回，於法
    並無不合。上訴意旨主張原審未曾開庭，甚且未曾闡明上訴
    人表示意見，顯然違背闡明義務云云，要非可採。
  ㈣上訴意旨主張司法院釋字第782號及第783號解釋有諸多解釋
    脫漏、論理不周、理由矛盾等違誤，原審拒絕就上訴人起訴
    主張新退撫法及新退撫條例等相關規定違反公務員制度性保
    障、法律不溯及既往原則、信賴保護原則及比例原則等憲法
    爭點實質審理，敘明上訴人主張不可採之理由，復適用違誤
    遍布之司法院釋字第782號及第783號解釋為其裁判理由，自
    有判決理由不備之違誤云云。查，新退撫法及新退撫條例無
    違法律不溯及既往原則、信賴保護原則及比例原則，亦未侵
    害受規範對象受憲法保障之財產權、生存權、服公職權等，
    業經司法院釋字第782號及第783號解釋在案，原審亦自應受
    其拘束，已如前述。且原判決已於事實及理由欄六、本院判
    斷（二）敘明，無上訴意旨所稱判決不備理由之違誤。又司
    法院釋字第782號及第783號解釋公布迄今僅1年餘，其間憲
    法或相關法律均未見有所修正，相關社會情事亦未見有何重
    大變更，自無聲請司法院大法官重行認定與判斷之必要。是
    依前揭之說明，上訴意旨指稱司法院釋字第782號及第783號
    解釋有諸多違誤，原審逕予援用，核有違誤等語，核屬一己
    主觀之見解，尚非可採。。
  ㈤上訴意旨又主張原處分於新退撫法107年7月1日生效之前即已
    作成，欠缺法律依據，又前處分於上訴人退休時已作成退撫
    金核定之適法行政處分，並已確定，具有行政處分之存續力
    ，事後再為原處分時並未撤銷或廢止原適法之行政處分，即
    有違誤，原判決未予詳查，有判決不適用行政程序法第110
    條第3項規定及理由不備之違誤云云。惟查，被上訴人於原
    處分已載明其規制內容係依新退撫法及新退撫條例，重新計
    算審定上訴人自107年7月1日起之每月退休所得，核其效力
    是自107年7月1日新法施行起同時發生之事實，顯未有上訴
    人所指違法情事。被上訴人雖於107年7月1日以前，即作成
    原處分，但處分之規制效力係針對本件各上訴人之退休，重
    新計算其等自107年7月1日起適用新退撫法及新退撫條例之
    每月退休所得，其效力是自新退撫法及新退撫條例施行起同
    時發生之事實，顯未有上訴人主張原處分根據未生效之法規
    所作成而顯然欠缺法律依據之情形。且司法院釋字第782號
    解釋已指明：退休人員經審定後之月退休金，係建構於繼續
    性法律關係（理由書第86段），而新退撫法第37條第5項明
    文規定：「本法公布施行前退休生效者，應按本法公布施行
    時之待遇標準，依前4項規定重新計算每月退休所得……」被
    上訴人銓敘部依新退撫法規定作成原處分，就新法施行後之
    每月退休所得重新計算，並非撤銷或廢止原核准退休之審定
    ，亦非撤銷或廢止所計算於舊法時期之每月退休所得審定，
    顯無行政程序法關於撤銷或廢止行政處分規定之適用。司法
    院釋字第783號解釋亦指明：退休人員經審定後之月退休金
    ，係建構於繼續性法律關係（理由書第86段），而新退撫條
    例第37條第5項明文規定：「本條例施行前退休生效者，應
    按本條例施行時之待遇標準，依前4項規定重新計算每月退
    休所得……」被上訴人教育部依新退撫條例規定作成原處分，
    就新退撫條例施行後之每月退休所得重新計算，並非撤銷或
    廢止原核准退休之審定，亦非撤銷或廢止所計算於舊法時期
    之每月退休所得審定，自無行政程序法有關行政處分撤銷或
    廢止規定之適用。上訴人此部分指摘原判決違背法令，即非
    可採。
  ㈥綜上所述，原判決將復審決定及原處分均予維持，駁回上訴
    人在原審之訴，並無判決不適用法規、判決不備理由等違背
    法令情事。上訴論旨，仍執前詞，指摘原判決違背法令，求
    予廢棄，為無理由，應予駁回。
六、據上論結，本件上訴為無理由。依行政訴訟法第255條第1項
    、第98條第1項前段、第104條、民事訴訟法第85條第1項前
    段，判決如主文。
中　　華　　民　　國　　111 　年　　2 　　月　　10　　日
                    最高行政法院第二庭
                        審判長法官  吳  東  都　
                              法官　洪  慕  芳
                              法官　陳  秀  媖
                              法官　王  俊  雄　
                              法官　林  妙  黛

以  上  正  本  證  明  與  原  本  無  異
中　　華　　民　　國　　111 　年　　2 　　月　　10　　日
　　　　　　　　　　　　　　　書記官　廖　仲　一